臺灣高等法院刑事判決
111年度上訴字第1537號
上  訴  人  
即  被  告  陳偉翔


選任辯護人  吳展旭律師
            連星堯律師
上  訴  人  
即  被  告  林裕展


上列上訴人即被告等因妨害秩序等案件，不服臺灣士林地方法院
110年度訴字第119號，中華民國110年12月29日第一審判決（起
訴案號：臺灣士林地方檢察署109年度調偵字第1245號），提起
上訴，本院判決如下：
    主  文
原判決關於丁○○、乙○○部分均撤銷。
丁○○共同意圖供行使之用而攜帶兇器犯在公共場所聚集三人以上
下手實施強暴罪，處有期徒刑柒月。緩刑貳年。
乙○○犯在公眾得出入之場所聚集三人以上在場助勢罪，處有期徒
刑肆月，如易科罰金，以新臺幣壹仟元折算壹日。緩刑貳年。
    事  實
一、緣陳柏育（所犯公然聚眾施強暴脅迫罪，業經原審判處罪刑
    確定）因懷疑丙○○與其女友戊○有曖昧關係，於民國109年6
    月7日晚間登入戊○之Instagram（下稱IG）帳號，發現戊○與
    丙○○間曾有聯繫，遂以戊○之IG帳號與丙○○互嗆，遭丙○○嗆
    稱「不開心你上來啊」，陳柏育明知臺北市○○區○○路00號探
    索汽車旅館南港館（下稱探索旅館）前道路邊為公共場所，
    在該處群聚3人以上發生衝突，顯會造成公眾或他人恐懼不
    安，竟於翌（8）日晚間，糾集堂兄丁○○、友人乙○○及真實
    姓名、年籍均不詳之成年男子2人（下稱A男、B男），共同
    自臺中地區驅車北上尋釁，由丁○○駕駛車牌號碼000-0000號
    自小客車、乙○○駕駛車牌號碼000-0000號自用小客車，分別
    搭載陳柏育、A男、B男，於同日22時59分抵達探索旅館前道
    路旁並在該處等候。嗣同日23時9分許，丙○○由其友人甲○○
    騎乘機車搭載到場，在該旅館對面之臺北市○○區○○路00號前
    路邊停車格之公共場所停機車時，陳柏育即基於意圖供行使
    之用而攜帶兇器在公共場所聚集3人以上首謀施強暴脅迫之
    犯意，並與丁○○、A男、B男共同基於意圖供行使之用而攜帶
    兇器在公共場所聚集3人以上下手實施強暴、強制之犯意聯
    絡，乙○○則基於在公共場所聚集3人以上施強暴助勢之犯意
    ，陳柏育、丁○○、A男各持鋁棒1支上前，B男、乙○○（無證
    據證明就強制部分有犯意聯絡及行為分擔，所涉強制犯行部
    分經原審不另為無罪諭知確定）則徒手上前，陳柏育持鋁棒
    朝丙○○毆打，並與丁○○、A男、B男共同將丙○○、甲○○架往旁
    邊空地，要求2人下跪，丙○○、甲○○不從，其等即以鋁棒毆
    打或強行推、押之強暴方式，使丙○○、甲○○行下跪之無義務
    之事，並分持鋁棒或徒手共同毆打丙○○、甲○○，而對丙○○、
    甲○○施以強暴，因而致丙○○受有背及四肢多處瘀傷、擦傷、
    腫脹之傷害，甲○○則受有左腓骨骨折、左手腕腫痛（起訴書
    漏載）、下背擦傷之傷害，陳柏育並另持鋁棒砸毀丙○○掉落
    之手機（其等共同涉毀損、傷害罪嫌部分，業經丙○○、甲○○
    撤回告訴），而乙○○則於陳柏育、丁○○、A男、B男等人於前
    揭公共場所對丙○○、甲○○施強暴時，在場以兇狠口吻對丙○○
    、甲○○2人大聲嗆聲「我們是臺中人」而為助勢之行為。嗣
    因民眾報警，陳柏育等人始急忙於同日23時12分許駕車逃離
    ，經警調取現場監視錄影畫面循線查獲。
二、案經丙○○、甲○○訴由臺北市政府警察局南港分局報請臺灣士
    林地方檢察署檢察官偵查起訴。
    理  由
一、程序事項：
(一)本院審理範圍：
    按「上訴得對於判決之一部為之。對於判決之一部上訴者，
    其有關係之部分，視為亦已上訴。但有關係之部分為無罪、
    免訴或不受理者，不在此限。上訴得明示僅就判決之刑、沒
    收或保安處分一部為之。」110年6月16日修正公布、同月18
    日起施行之刑事訴訟法第348條定有明文。本案係於上開規
    定修正施行後之111年4月29日繫屬本院，有原審法院111年4
    月27日士院擎刑復110訴119字第1110208414號函文上之本院
    收文戳章可憑（見本院卷第3頁），是本案上訴之效力及範
    圍，自應依現行刑事訴訟法第348條規定判斷（最高法院110
    年度台上字第5375號判決意旨參照）。本案判決後，上訴人
    即被告丁○○、乙○○具狀提起上訴，而被告乙○○於本院審理時
    陳明僅就原審判處罪刑部分提起上訴，並不及於不另為無罪
    諭知之部分，有其等刑事聲明上訴狀、刑事上訴理由狀、刑
    事上訴狀、本院審理筆錄在卷可稽（見本院卷第29至30、33
    至40、43至45、133頁），檢察官則未上訴，是本院審理範
    圍，僅限於原判決諭知被告丁○○、乙○○有罪部分，不及於原
    判決就被告乙○○被訴強制罪嫌而不另為無罪諭知部分，先予
    敘明。
(二)證據能力：
    本判決下述所引用被告丁○○、乙○○以外之人於審判外之陳述
    ，檢察官、被告丁○○及其辯護人、被告乙○○於本院準備程序
    對該等證據能力均表示「沒有意見」等語（見本院卷第90至
    91頁），且迄言詞辯論終結前亦未聲明異議，本院審酌前開
    證據資料作成時之情況，尚無違法不當及證明力明顯過低之
    瑕疵，而認為以之作為證據應屬適當，依刑事訴訟法第159
    條之5規定，均認有證據能力。至認定本案犯罪事實之其餘
    證據，並無證據證明係違背法定程序所取得，亦無顯有不可
    信之情況，且經本院於審理期日合法調查，該等證據自得作
    為本案裁判之資料。
二、認定犯罪事實所憑證據及其理由：　
　　上開事實，業據被告丁○○、乙○○於本院準備程序及審理時坦
    承不諱（見本院卷第87、143頁），核與證人即告訴人丙○○
    於警詢、偵訊及原審審理時之證述（見偵卷第24至25、28至
    30、33至36、225至229頁、原審訴卷第169至182頁）、證人
    即告訴人甲○○於警詢及偵訊時之證述（見偵卷第41至43、46
    至48、49至52、165至167頁）、證人即目擊證人戊○於偵訊
    時之證述（見偵卷第199至201頁、調偵卷第41至43頁）、同
    案被告陳柏育於偵訊及原審準備程序時之供（證）述（見偵
    卷第207頁、原審訴卷第63頁）情節大致相符，並有戊○手機
    內109年6月7日丙○○與陳柏育間對話訊息擷圖照片、現場監
    視器錄影截圖、車號000-0000號及000-0000號自小客車之車
    輛詳細資料報表、2車於109年6月8日之ETC車行軌跡、臺北
    市政府警察局南港分局110年4月13日北市警南分刑字第1103
    004016號函暨後附玉成派出所109年9月19日職務報告、現場
    圖、現場照片、丙○○、甲○○之臺北市立聯合醫院忠孝院區10
    9年6月9日驗傷診斷證明書及受傷照片、丙○○之手機毀損照
    片附卷可稽（見偵卷第63至65、75、81至99、101至105、11
    9、121、109至194、215至221頁、原審訴卷第45至56頁）。
    從而，足認被告丁○○、乙○○前開所為任意性自白，既有上開
    客觀事證資為補強，核與事實相符，均堪採信。綜上所述，
    本案事證已臻明確，被告丁○○、乙○○上開犯行堪可認定，均
    應予依法論科。
三、論罪：
(一)按刑法妨害秩序罪章之第149條、第150條於109年1月15日修
    正公布，於109年1月17日施行，本次修法理由略以：「一、
    隨著科技進步，透過社群通訊軟體（如LINE、微信、網路直
    播等）進行串連集結，時間快速、人數眾多且流動性高，不
    易先期預防，致使此等以多數人犯妨害秩序案件規模擴大，
    亦容易傷及無辜。惟原條文中之『公然聚眾』，司法實務認為
    必須於『公然』之狀態下聚集多數人，始足當之；亦有實務見
    解認為，『聚眾』係指參與之多數人有隨時可以增加之狀況，
    若參與之人均係事前約定，人數既已確定，便無隨時可以增
    加之狀況，自與聚眾之情形不合（最高法院28年上字第621
    號判例、92年度台上字第5192號判決參照）。此等見解範圍
    均過於限縮，學說上多有批評，也無法因應當前社會之需求
    。爰將本條前段修正為『在公共場所或公眾得出入之場所』有
    『聚集』之行為為構成要件，亦即行為不論其在何處、以何種
    聯絡方式（包括上述社群通訊軟體）聚集，其係在遠端或當
    場為之，均為本條之聚集行為，且包括自動與被動聚集之情
    形，亦不論是否係事前約定或臨時起意者均屬之。因上開行
    為對於社會治安與秩序，均易造成危害，爰修正其構成要件
    ，以符實需。二、為免聚集多少人始屬『聚眾』在適用上有所
    疑義，爰參酌組織犯罪防制條例第2條第1 項及其於106年4
    月19日修正之立法理由，認三人以上在公共場所或公眾得出
    入之場所實施強暴脅迫，就人民安寧之影響及對公共秩序已
    有顯著危害，是將聚集之人數明定為三人以上，不受限於須
    隨時可以增加之情形，以臻明確…（109年1 月15日刑法第14
    9條修正理由參照）」、「一、修正原『公然聚眾』要件，理
    由同修正條文第149條說明一至三。倘三人以上，在公共場
    所或公眾得出入之場所聚集，進而實行強暴脅迫（例如：鬥
    毆、毀損或恐嚇等行為）者，不論是對於特定人或不特定人
    為之，已造成公眾或他人之危害、恐懼不安，應即該當犯罪
    成立之構成要件，以符保護社會治安之刑法功能…。二、實
    務見解有認本條之妨害秩序罪，須有妨害秩序之故意，始與
    該條之罪質相符，如公然聚眾施強暴脅迫，其目的係在另犯
    他罪，並非意圖妨害秩序，除應成立其他相當罪名外，不能
    論以妨害秩序罪（最高法院31年上字第1513號、28年上字第
    3428號判例參照）。然本罪重在安寧秩序之維持，若其聚眾
    施強暴脅迫之目的在犯他罪，固得依他罪處罰，若行為人就
    本罪之構成要件行為有所認識而仍為本罪構成要件之行為，
    自仍應構成本罪，予以處罰。三、參考我國實務常見之群聚
    鬥毆危險行為態樣，慮及行為人意圖供行使之用而攜帶兇器
    或者易燃性、腐蝕性液體，抑或於車輛往來之道路上追逐，
    對往來公眾所造成之生命身體健康等危險大增，破壞公共秩
    序之危險程度升高，而有加重處罰之必要，爰增訂第二項……
    （109年1月15日刑法第150條修正理由參照）」。查同案被
    告陳柏育糾集被告丁○○、乙○○、及A男、B男等人，共同為事
    實欄一所載犯行，其等於案發前已知此行目的係為找告訴人
    丙○○尋釁，已可認其等於聚集過程中，主觀上已有將對他人
    施以強暴或脅迫之認識或故意甚明。又同案被告陳柏育、被
    告丁○○及A男所持之鋁棒既可毆人成傷，顯然質地堅硬，且
    具有相當之重量，當屬客觀上顯然具有危險性，足以對人之
    生命、身體、安全構成威脅之兇器無疑。
(二)核被告丁○○所為，係犯刑法第150條第2項第1款、第1項後段
    之意圖供行使之用攜帶兇器在公共場所聚集3人以上下手實
    施強暴罪及同法第304條第1項強制罪；被告乙○○所為，係犯
    刑法第150條第1項前段之在公共場所聚集3人以上施強暴助
    勢罪。檢察官起訴意旨認被告乙○○所為係涉犯刑法第150 條
    第2項第1款、第1項後段之攜帶兇器在公共場所聚集3人以上
    下手實施強暴脅迫罪嫌云云，惟被告乙○○僅有在場助勢行為
    ，並未攜帶兇器及下手實施強暴，業據證人即告訴人甲○○於
    偵訊時證述明確（見偵卷第167頁），起訴意旨此部分所指
    ，尚有未洽，然因起訴之事實，與本院前揭所認定之事實，
    兩者之社會基本事實同一，且經本院審理時當庭告知被告乙○○此部分事實及所涉罪名，給予檢察官、被告乙○○辯論及表
    示意見之機會，無礙於檢察官、被告之攻擊防禦權，爰依刑
    事訴訟法第300條變更起訴法條。
(三)按共犯在學理上，有「任意共犯」與「必要共犯」之分，前
    者指一般原得由一人單獨完成犯罪而由二人以上共同實施之
    情形，當然有刑法總則共犯規定之適用；後者係指須有二人
    以上之參與實施始能成立之犯罪而言。且「必要共犯」依犯
    罪之性質，尚可分為「聚合犯」與「對向犯」，其二人以上
    朝同一目標共同參與犯罪之實施者，謂之「聚合犯」，如刑
    法分則之聚眾施強暴脅迫罪、參與犯罪結社罪、輪姦罪等是
    ，因其本質上即屬共同正犯，故除法律依其首謀、下手實施
    或在場助勢等參與犯罪程度之不同，而異其刑罰之規定時，
    各參與不同程度犯罪行為者之間，不能適用刑法總則共犯之
    規定外，其餘均應引用刑法第28條共同正犯之規定（最高法
    院81年度台非字第233號判決意旨參照）。是以，同案被告
    陳柏育就其所犯首謀之犯行部分，與下手實施強暴犯行之被
    告丁○○、A男、B男等人，及在場助勢之被告乙○○，各自參與
    犯罪程度顯然有別，揆諸前揭說明，被告丁○○僅與同案被告
    陳柏育、A男、B男間就意圖供行使之用攜帶兇器在公共場所
    聚集3人以上下手實施強暴犯行與強制犯行間，有犯意聯絡
    及行為分擔，論以共同正犯。至同案被告陳柏育所犯意圖供
    行使之用攜帶兇器在公共場所聚集3人以上首謀實施強暴罪
    ，被告丁○○、乙○○無從與之成立共同正犯。
(四)被告丁○○與同案被告陳柏育、A男、B男等人，共同將告訴人
    丙○○、甲○○架往空地，或持鋁棒毆打，或強行推、押方式，
    使其等下跪而行無義務事所為之數舉動，係於密接時間、同
    地所為，且係基於同一目的，侵害相同法益，各行為之獨立
    性極為薄弱，依一般社會健全觀念，難以強行分開，在刑法
    評價上，應視為數個舉動之接續施行，合為包括之一行為予
    以評價，較為合理，應論以接續犯而為包括之一罪。其等以
    一行為同時對告訴人丙○○、甲○○2人為強制犯行，為同種想
    像競合犯；被告丁○○以一行為同時觸犯刑法第150條第2項第
    1款、第1項後段之意圖供行使之用攜帶兇器在公共場所聚集
    3人以上下手實施強暴罪及同法第304條第1項強制罪等2罪名
    ，則為異種想像競合犯，應依刑法第55條之規定，就被告丁○○部分從一重以意圖供行使之用攜帶兇器在公共場所聚集3
    人以上下手實施強暴罪處斷。
(五)又刑法第150條第1項之罪，係為保護社會整體秩序、安全，
    屬於國家法益，並非個人法益，縱行為人施以強暴脅迫之客
    體有數人，惟侵害國家法益仍屬單一，僅成立單純一罪，故
    本案遭強暴脅迫之客體雖有告訴人丙○○、甲○○2人，被告丁○○、乙○○分別所犯之上開意圖供行使之用攜帶兇器在公共場
    所聚集3人以上下手實施強暴罪、在公共場所聚集3人以上施
    強暴助勢罪，均僅成立單純一罪，併此敘明。　
(六)再被告丁○○所犯構成刑法第150條第2項第1款之加重要件，
    審酌其與同案被告陳柏育、A男、B男所持之物品、下手實施
    強暴、脅迫之手段及造成之危害等情，爰依該款項規定加重
    其刑。
四、撤銷改判之理由：　　
(一)原審審理後，認被告丁○○意圖供行使之用而攜帶兇器犯在公
    共場所聚集三人以上下手實施強暴罪，被告乙○○犯在公眾得
    出入之場所聚集三人以上在場助勢罪等犯行明確，而予依法
    論科，固非無見。惟查：刑罰之量定，固屬法院自由裁量之
    職權行使，刑事審判之量刑，旨在實現刑罰權之分配的正義
    ，故法院對科刑判決之被告量刑，應符合罪刑相當原則，使
    罰當其罪，以契合人民之法律感情。此所以刑法第57條明定
    科刑時應審酌一切情狀，尤應注意該條所列各款情形，以為
    科刑輕重之標準（最高法院95年度台上字第1779號判決意旨
    參照）。再法院對於被告之量刑，亦應受比例原則與平等原
    則等一般法律原則之支配，以期達成客觀上之適當性、相當
    性與必要性之價值要求；又行為人犯後悔悟之程度，是否力
    謀恢復原狀或與被害人達成和解，及其後是否能確實履行和
    解條件，以彌補被害人之損害，均攸關於法院判決量刑之審
    酌，且基於「修復式司法」理念，國家亦有責權衡被告接受
    國家刑罰權執行之法益與確保被害人損害彌補之法益，務必
    使二者間在法理上力求衡平。查被告丁○○、乙○○於本案審理
    中已坦認犯行，深表悔悟，並與告訴人丙○○、甲○○均達成和
    解，被告丁○○並已依和解內容賠付，有和解書、聲明書、簽
    收單附卷可查（見本院卷第47、49、51、99、101），是量
    刑基礎已有變更，原審未及審酌上開量刑因子之更動，容有
    未合。被告2人上訴請求從輕量刑，為有理由，原判決有上
    開可議之處，要屬無可維持，自應由本院將原判決關於被告
    丁○○、乙○○部分均予以撤銷改判。
(二)爰審酌被告丁○○、乙○○均未曾有刑事犯罪經論罪科刑之紀錄
    ，有本院被告前案紀錄表各1份在卷可按（見本院卷第147、
    149頁），素行尚可，其等僅因同案被告陳柏育與告訴人丙○○之細故，竟聚集眾人向告訴人丙○○、甲○○尋釁，且公然在
    道路旁施暴，使路過之民眾受有驚嚇而恐懼不安，危及社會
    秩序，實值非難，並衡酌被告丁○○、乙○○於本案參與犯罪之
    程度、犯罪手段、所生之危害，及其等犯後於本院終能坦承
    犯行，並與告訴人2人達成和解（見本院卷第49、51、99、1
    01），犯後態度尚佳，暨被告丁○○自陳高中肄業之教育程度
    ，現從事送貨工作，每月收入新臺幣（下同）35,000元，須
    負擔孝親費用，未婚，與親戚同住；被告乙○○自陳高中肄業
    之教育程度，現服志願役，每月收入35,000元，須負擔孝親
    費用，未婚之家庭生活經濟狀況（見本院卷第94頁）等一切
    情狀，各量處如主文第2項、第3項所示之刑，被告乙○○部分
    並諭知如易科罰金之折算標準。
五、至本案持以對告訴人2人施以強暴、脅迫之鋁棒，並未扣案
    ，是否現仍存在尚非無疑，亦無證據證明是否為本案被告丁○○、乙○○所有之物，為免執行困難，爰不予宣告沒收。　
六、緩刑之宣告：
    被告丁○○、乙○○前未曾故意犯罪受有期徒刑以上刑之宣告，
    有其等本院被告前案紀錄表附卷可憑（見本院卷第57、59頁
    ），因一時失慮而為本件犯行，犯後於本院坦承犯行、深表
    悔悟，並積極與告訴人2人達成和解，被告丁○○並賠付告訴
    人2人，已如前述，本院斟酌被告丁○○、乙○○犯罪情節尚非
    重大，經此偵查、審理程序之教訓，日後當知所警惕；復衡
    酌本案各情，及被告丁○○、乙○○現均有固定工作，正值青年
    ，仍有可為，倘令其入監服刑，恐未收教化之效，先受與社
    會隔絕之害，認對其所宣告之刑，以暫不執行為適當，爰依
    刑法第74條第1項第1款之規定，各宣告緩刑2年。　　
據上論斷，應依刑事訴訟法第369條第1項前段、第364條、第299
條第1項前段，刑法第28條、第150條第1項、第2項第1款、第304
條第1項、第55條、第41條第1項前段、第74條第1項第1款，刑法
施行法第1條之1第1項，判決如主文。
本案經檢察官張志明、詹于槿提起公訴，檢察官謝宗甫到庭執行
職務。
中　　華　　民　　國　　111 　年　　8 　　月　　9 　　日
　              　刑事第十八庭  審判長法　官  何俏美
                                      法　官  黃紹紘
                                      法　官  陳海寧
以上正本證明與原本無異。
被告乙○○不得上訴；其餘如不服本判決，應於收受送達後20日內
向本院提出上訴書狀，其未敘述上訴之理由者並得於提起上訴後
20日內向本院補提理由書（均須按他造當事人之人數附繕本）「
切勿逕送上級法院」。
                                      書記官  謝文傑
中　　華　　民　　國　　111 　年　　8 　　月　　9 　　日
附錄：本案論罪科刑法條全文
刑法第150條
在公共場所或公眾得出入之場所聚集三人以上，施強暴脅迫者，
在場助勢之人，處1年以下有期徒刑、拘役或10萬元以下罰金；
首謀及下手實施者，處6月以上5年以下有期徒刑。
犯前項之罪，而有下列情形之一者，得加重其刑至二分之一：
一、意圖供行使之用而攜帶兇器或其他危險物品犯之。
二、因而致生公眾或交通往來之危險。